---
title: "Auditoría de Flujo de Encuesta con surveyaudit"
subtitle: "Detección de sesgo de medición antes de la inferencia estadística"
author: "Juan Meyer"
date: "`r Sys.Date()`"
output:
  rmarkdown::html_vignette:
    toc: true
    toc_depth: 3
    fig_width: 8
    fig_height: 5
vignette: >
  %\VignetteIndexEntry{Auditoría de Flujo de Encuesta con surveyaudit}
  %\VignetteEngine{knitr::rmarkdown}
  %\VignetteEncoding{UTF-8}
---

```{r setup, include=FALSE}
knitr::opts_chunk$set(
  collapse  = TRUE,
  comment   = "#>",
  fig.align = "center",
  warning   = FALSE,
  message   = FALSE
)
```

## 1. Marco conceptual: Error Total de la Encuesta

Antes de cualquier modelo estadístico, el dato crudo de una encuesta contiene
errores que el análisis clásico raramente detecta: **saltos de pregunta mal
aplicados**, **outliers de registro** y **fatiga del encuestado** que produce
goteo silencioso de respuestas.

El marco de **Error Total de la Encuesta** (*Total Survey Error*, Groves &
Lyberg 2010) distingue entre:

- **Error de muestreo**: quién fue seleccionado.
- **Error de medición**: qué registró el encuestador o dispositivo.
- **Error de procesamiento**: qué ocurrió al digitalizar o codificar.

`surveyaudit` se enfoca en los dos últimos, auditando el **flujo** de
respuestas antes de producir cualquier estimación.

---

## 2. El dataset de ejemplo

Simulamos una encuesta de **Trayectoria Educativa y Salarial** con 1 000 casos.
El cuestionario tiene la siguiente lógica de salto:

```
edad → nivel_educativo → [si Universitario] → anios_univ → salario_actual
```

Introducimos **tres tipos de error** deliberados para que el paquete los detecte:

1. **Error de salto**: 30 casos con `nivel_educativo = "Secundaria"` tienen
   `anios_univ` completado (transición imposible).
2. **Outlier de registro**: un caso de 19 años con salario de alto ejecutivo
   (error de digitación).
3. **Fatiga**: caída constante de n desde la mitad del cuestionario.

```{r datos}
library(surveyaudit)
set.seed(2026)

n_total <- 1000

# Edad: 18-65
edad <- sample(18:65, n_total, replace = TRUE)

# Nivel educativo
nivel_educativo <- sample(
  c("Primaria", "Secundaria", "Universitario"),
  n_total, replace = TRUE, prob = c(0.20, 0.45, 0.35)
)

# Años en universidad: solo para universitarios
anios_univ <- ifelse(
  nivel_educativo == "Universitario",
  sample(3:7, n_total, replace = TRUE),
  NA_real_
)

# Error de salto: 30 casos de Secundaria con anios_univ completado
idx_error_salto <- which(nivel_educativo == "Secundaria")[1:30]
anios_univ[idx_error_salto] <- sample(3:5, 30, replace = TRUE)

# Salario: solo para universitarios (simula alta no-respuesta adicional)
universitarios   <- which(nivel_educativo == "Universitario")
n_univ           <- length(universitarios)
responden_sal    <- sample(universitarios, floor(n_univ * 0.78))  # 22% no responde
salario_actual   <- rep(NA_real_, n_total)
salario_actual[responden_sal] <- round(
  rlnorm(length(responden_sal), meanlog = 10.5, sdlog = 0.6)
)

# Error de registro: un joven de 19 años con salario de alto ejecutivo
idx_outlier                <- which(edad == 19)[1]
salario_actual[idx_outlier] <- 4500000

encuesta <- data.frame(
  edad, nivel_educativo, anios_univ, salario_actual,
  stringsAsFactors = FALSE
)

cat("Dimensiones:", nrow(encuesta), "x", ncol(encuesta), "\n")
cat("NAs por variable:\n")
print(colSums(is.na(encuesta)))
```

---

## 3. Diagnóstico de flujo: la variable parteaguas

El corazón del paquete es `flow_audit()`. Recibe el dataframe y el orden lógico
de las variables tal como aparecen en el cuestionario.

```{r flow-audit}
vars_orden <- c("edad", "nivel_educativo", "anios_univ", "salario_actual")

audit <- flow_audit(encuesta, vars_orden)
print(audit)
```

### Interpretación de columnas

| Columna | Qué indica |
|---|---|
| `parteaguas` | Variable que causó la última caída de n |
| `n_esperado` | Cuántos deberían haber llegado según el filtro anterior |
| `n_real` | Cuántos efectivamente respondieron |
| `pct_entrada` | Retención respecto al esperado |
| `alerta` | OK / Baja (Perdida leve) / Alta (No respuesta) |

> **Nota:** `anios_univ` tiene un `n_real` mayor al esperado si hay casos de
> Secundaria que la completaron (error de salto). Esto se detecta como
> inconsistencia cuando el n supera al de su parteaguas lógico.

---

## 4. Detección de outliers

### 4.1 Skewness-Adjusted Boxplot (SABP)

Ideal para variables con distribución asimétrica como el salario. Usa el
**medcouple** para ajustar los bigotes y evitar falsos positivos.

```{r sabp}
res_sabp <- detect_sabp(encuesta$salario_actual)

cat("Outliers detectados:", sum(res_sabp$outlier, na.rm = TRUE), "\n")
cat("Medcouple (M):", round(res_sabp$medcouple, 3), "\n")
cat("Límite superior:", format(res_sabp$limits["upper"], big.mark = ","), "\n")

# Ver los casos marcados
outliers_sal <- which(res_sabp$outlier)
encuesta[outliers_sal, c("edad", "nivel_educativo", "salario_actual")]
```

El caso de 19 años con salario de ~4.5 millones queda inmediatamente expuesto.

### 4.2 Hidiroglou-Berthelot (HB)

Para variables medidas en dos momentos o con una referencia esperada. Aquí lo
aplicamos comparando `anios_univ` con una estimación de años esperados según
el salario (relación esperada entre ambas variables continuas).

```{r hb}
# Subconjunto con ambas variables completas
mask <- !is.na(encuesta$anios_univ) & !is.na(encuesta$salario_actual)
yt1  <- encuesta$anios_univ[mask]
yt2  <- log(encuesta$salario_actual[mask])  # escala comparable

res_hb <- detect_hb(yt1, yt2, U = 0.5, C = 7)

cat("Outliers HB detectados:", sum(res_hb$outlier, na.rm = TRUE), "\n")
cat("Score máximo (|E_i|):", round(max(abs(res_hb$score), na.rm = TRUE), 2), "\n")
```

### 4.3 Resumen multi-variable

```{r summary}
outlier_summary(encuesta, c("anios_univ", "salario_actual"), method = "sabp")
```

---

## 5. Visualización: Sankey de flujo

El **diagrama de Sankey** muestra el flujo poblacional completo. El ancho de
las cintas representa el n que transita entre variables; los colores revelan
la calidad del tránsito.

```{r sankey, fig.height=5.5}
p_sankey <- plot_flow_sankey(
  audit,
  title = "Encuesta Trayectoria Educativa y Salarial — Flujo de Respuestas"
)
print(p_sankey)
```

**Cómo leer el gráfico:**

- **Cintas azules**: el flujo llega sin pérdidas significativas.
- **Cintas naranjas**: pérdida moderada (salto lógico o fatiga leve).
- **Cintas rojas**: alta no-respuesta — zona de posible sesgo de medición.

---

## 6. Visualización: Árbol jerárquico

El **diagrama de árbol** muestra la misma información en formato jerárquico.
El tamaño de cada nodo es proporcional al n real que llegó a esa variable.

```{r tree, fig.height=5.5}
p_tree <- plot_flow_tree(
  audit,
  title = "Árbol de Secuencia de Contestación"
)
print(p_tree)
```

---

## 7. Interpretación de alertas de campo

### Fatiga del encuestado

Si el n cae progresivamente variable tras variable (≈ 1-3% por pregunta) sin
saltos lógicos que lo justifiquen, se trata de **fatiga**. Señales:

- `pct_entrada` decrece monotónicamente a lo largo de la secuencia.
- La caída comienza en la mitad del cuestionario.

**Acción recomendada**: revisar el diseño del cuestionario (longitud, orden,
respuestas intermedias) o el protocolo del encuestador.

### Alta no-respuesta de ítem

Una caída abrupta (> 15%) en una sola variable sin salto lógico indica
**rechazo de pregunta** (*item non-response*). Típicamente ocurre en preguntas
de ingresos, datos personales o temas sensibles.

**Acción recomendada**: imputación o análisis de sesgo de no-respuesta antes
de inferir.

### Transiciones imposibles (skip pattern errors)

Cuando el n_real de una variable supera al n de su parteaguas lógico, hay
registros que no deberían estar ahí. Ejemplo: `anios_univ` completado por
personas con `nivel_educativo = "Secundaria"`.

**Acción recomendada**: depuración forzada de los casos inconsistentes antes
del análisis.

---

## 8. Exportar resultados

```{r export, eval=FALSE}
# Guardar tabla de auditoría
write.csv(audit, "auditoria_flujo.csv", row.names = FALSE)

# Guardar gráficos en vectorial (máxima calidad para publicación)
ggplot2::ggsave("sankey_flujo.svg",  p_sankey, width = 10, height = 6)
ggplot2::ggsave("arbol_flujo.svg",   p_tree,   width = 10, height = 7)
ggplot2::ggsave("sankey_flujo.pdf",  p_sankey, width = 10, height = 6)
```

---

## Referencias

- Groves, R.M. & Lyberg, L. (2010). *Total Survey Error: Past, Present, and Future.* Public Opinion Quarterly, 74(5), 849–879.
- Hidiroglou, M.A. & Berthelot, J.M. (1986). *Statistical editing and imputation for periodic business surveys.* Survey Methodology, 12(1), 73–83.
- Hidiroglou, M.A. & Emond, N. (2018). *Outlier detection methods for business surveys.* Statistics Canada.
- Hubert, M. & Vandervieren, E. (2008). *An adjusted boxplot for skewed distributions.* Computational Statistics & Data Analysis, 52(12), 5186–5201.
